最高法院民事判決　　　　　　　　　　　　　　　八十八年度台上字第一○三一號
　　上　訴　人　甲　○　○
　　訴訟代理人　李百峰律師
　　被 上訴 人　乙○○○○
　　訴訟代理人　邱聰安律師
右當事人間請求所有權移轉登記事件，上訴人對於中華民國八十七年五月五日台灣高
等法院花蓮分院第二審更審判決（八十六年度上更(一)字第五號），提起上訴，本院判
決如左：
    主  文
原判決廢棄，發回台灣高等法院花蓮分院。
    理  由
本件原審維持第一審所為上訴人敗訴之判決，無非以：被上訴人固於民國八十二年三
月三十日，將其所有坐落台東市○○段一○八之四、一○八之五、一○八九之五及一
○八九之六號等土地（下稱系爭土地）出賣予上訴人，惟被上訴人抗辯因上訴人未依
約撤回伊與訴外人即上訴人實際經營之新芳食品廠股份有限公司（下稱新芳公司）間
另件原法院八十一年上更(一)字二四號伊請求新芳公司返還土地事件（下稱前案訴訟）
之上訴，交還該公司占有之土地，經伊催告，仍置不理，伊乃於八十四年二月二十七
日解除系爭買賣契約等語。查系爭買賣契約係為解決被上訴人請求新芳公司拆除地上
物，返還占有台東市○○段一○八九號土地（下稱前案訟爭土地）之前案訴訟所訂立
，故於契約第四條約定系爭土地分割完成二個月內，上訴人應將使用之豐田段一○八
九之一號土地交還被上訴人。而被上訴人已於八十二年五月十九日完成系爭土地之分
割登記，惟上訴人並未依約於二個月內即八十二年七月十九日前返還前案訟爭土地。
雖系爭買賣契約並未約定上訴人須撤回前案訴訟，惟上訴人既未依約交還前案訟爭土
地，被上訴人即無法達到出賣系爭土地予上訴人之目的，被上訴人不經催告即解除系
爭買賣契約，依民法第二百五十五條規定，並無不合。上訴人依買賣之法律關係請求
被上訴人將系爭土地所有權移轉登記並交付土地予伊，為無理由等詞，為其判斷之基
礎。
按民事訴訟除法律別有規定外，不得斟酌當事人未提出之事實，此為辯論主義之當然
結果。法院就當事人未主張之事實依職權斟酌，即有認作主張之違法。依原判決記載
被上訴人似僅抗辯上訴人未依約撤回前案訴訟，故予解除系爭買賣契約等語（見原判
決五頁正面九至十二行），如果無誤，則原審以上訴人未依約於系爭土地分割後二個
月內交還前案訟爭土地，被上訴人解除系爭買賣契約自無不合為由，為上訴人不利之
判決，即不無認作主張之違法。次按民法第二百五十五條規定：「依契約之性質或當
事人之意思表示，非於一定時期為給付不能達其契約之目的，而契約當事人之一方不
按照時期給付者，他方當事人得不為前條之催告，解除其契約。」依此規定，須債務
人遲延後之給付於債權人無利益者，債權人始無庸先行定相當期限催告債務人履行，
而得逕行解除契約。查原審認定兩造於系爭買賣契約約定，上訴人須於被上訴人將系
爭土地分割完成二個月內將前案訟爭土地交還被上訴人，此為被上訴人與上訴人訂立
系爭買賣契約之目的。準此，上訴人逾上開二個月期限始將前案訟爭土地交還被上訴
人，是否不能達到被上訴人訂立系爭買賣契約之目的，似非無推求之餘地。原審未
明理由，遽謂上訴人未於上開二個月期限內將前案訟爭土地交還被上訴人，被上訴人
已不能達其契約之目的，自得不經催告上訴人履行，逕行解除系爭買賣契約云云，即
有判決不備理由之違法。上訴論旨指摘原判決違背法令，聲明廢棄，為有理由。
據上論結，本件上訴為有理由，依民事訴訟法第四百七十七條第一項、第四百七十八
條第一項，判決如主文。
中      華      民      國    八十八    年      五      月     十九     日
                              最高法院民事第六庭
                                  審判長法官  蕭  亨  國
                                        法官  吳  正  一
                                        法官  楊  隆  順
                                        法官  陳  淑  敏
                                        法官  黃  義  豐
      右正本證明與原本無異
                                              書  記  官
中      華      民      國    八十八    年      六      月      八      日
                                                                      Ｚ
